臺灣高等法院臺中分院民事判決　九十二年度上易字第四六二號
　　　上　訴　人
　　　即被上訴人　台中商業銀行股份有限公司社頭分公司
　　　法定代理人　丁○○
　　　送達代收人　甲○○
　　　即　上訴人　戊　○
　　　即　上訴人　乙○○
　　　即　上訴人　丙○○
右當事人間請求清償借款事件，兩造對於中華民國九十二年八月二十九日臺灣彰化地
方法院九十二年度重訴字第一五七號第一審判決分別提起上訴，本院於九十一年三月
九日言詞辯論終結判決如左：
　    主　    文
原判決關於駁回上訴人台中商業銀行股份有限公司社頭分公司後開第二項之訴部分，
暨訴訟費用之裁判均廢棄。
被上訴人丙○○、戊○、乙○○應再連帶給付上訴人以新台幣三千二百九十萬元為本
金計算，自民國九十一年十二月二十五日起，到清償日止，按年息百分之三．二五計
算的利息，並自九十二年一月二十六日起，到清償日止，逾期在六個月以內，按上述
利率百分之十，逾期在六個月之上，按上述利率百分之二十計算的違約金。
上訴人丙○○、戊○、乙○○之上訴駁回。
第一、二審訴訟費用均由戊○、乙○○、丙○○連帶負擔。
　    事實及理由
甲、程序方面：
    本件被上訴人即上訴人戊○、乙○○經合法通知，均未於言詞辯論期日到場，核
    無民事訴訟法第三百八十六條各款所定之情形，爰依上訴人即被上訴人台中商業
    銀行股份有限公司社頭分公司之聲請，由其一造辯論而為判決。
乙、實體方面：
一、上訴人即被上訴人台中商業銀行股份有限公司社頭分公司（以下簡稱台中商業銀
    行）主張：被上訴人即上訴人丙○○邀同被上訴人即上訴人戊○、乙○○為連帶
    保證人，在民國九十一年十二月二十五日簽立借據，向台中商業銀行借款新台幣
    三千二百九十萬元，約定在九十二年十二月二十五日償還，利息依年率百分之七
    ．二五計算，按月於每月之二十五日繳納，如不依約履行時，即喪失期限利益，
    視為全部到期，除應立即償還本金、利息外，並從到期起，逾期在六個月以內，
    按上述利率百分之十，逾期在六個月之上，按上述利率百分之二十加付違約金。
    然丙○○自九十一年十二月二十五日借款後，就不依約繳納利息，依照前述約定
    ，本件借款視為全部到期，丙○○、戊○、乙○○等應立即全部償還，但迭經台
    中商業銀行催討，丙○○、戊○、乙○○等仍不清償，爰依借貸的法律關係，提
    起本訴，聲明求為判決：丙○○、戊○、乙○○等應連帶給付台中商業銀行新台
    幣三千二百九十萬元，及自民國九十一年十二月二十五日起，到清償日止，按年
    息百分之七．二五計算的利息，並自九十二年一月二十六日起，到清償日止，逾
    期在六個月以內，按上述利率百分之十，逾期在六個月之上，按上述利率百分之
    二十計算的違約金。原審審理後判決丙○○、戊○、乙○○等應連帶給付台中商
    業銀行新台幣三千二百九十萬元，及自民國九十一年十二月二十五日起，到清償
    日止，按年息百分之四計算的利息，並自九十二年一月二十六日起，到清償日止
    ，逾期在六個月以內，按上述利率百分之十，逾期在六個月之上，按上述利率百
    分之二十計算的違約金。上訴人台中商業銀行就其敗訴部份提起上訴聲明求為判
    決：(一)原判決關於利息及違約金暨訴訟費用之部分廢棄。(二)右廢棄部分，被上訴
　　人應再連帶給付，以本金新台幣三千二百九十萬元計算，按週年利率百分之三點
　　二五計算之利息，並自民國九十二年一月二十六日起，至清償日止，逾期在六個
　　月以內，按上述利率百分之十，逾期超過六個月，按上述利率百分之二十計算之
　　違約金。(三)第一、二審訴訟費用由被上訴人負擔。
二、丙○○、戊○、乙○○則以：伊等在九十一年十二月二十五日依年率百分之四償
    還之前所欠之借款利息一百八十三萬八千七百九十三元予台中商業銀行後，即與
    台中商業銀行換單，重新簽立借據，並言明利息依年率百分之四計算。台中商業
    銀行所提出之借據上所記載之利息年率百分之七．二五為其事後加上之文字，兩
    造所達成之合意為利息按借款本金百分之四計算，並非百分之七．二五計算。兩
    造間之利息既係約定年利率百分之四計算，台中商業銀行竟擅自提高為以年利率
    百分之七．二五為計息，伊等之所以未繳利息，係因台中商業銀行違反誠信原則
    才未繳利息，故伊等並無違約，況台中商業銀行執意收取利息百分之七點二五、
    並對伊等欲繳交百分之四利息拒絕受領，為受領遲延，伊等未須支付利息於法有
    據，自無任何違約情事。縱認為伊等未支付利息事屬違約，然此一違約係可歸責
    於台中商業銀行，爰請求依公平原則及誠信原則，按民法第二百五十二條為違約
    金之酌減，聲明求為判決：原判決關於遲延利息及違約金超過自本判決確定日起
    算，及其訴訟費用均廢棄。廢棄部分駁回台中商業銀行在一審之訴。
三、台中商業銀行主張丙○○邀同戊○、乙○○為連帶保證人，在九十一年十二月二
    十五日簽立借據，向台中商業銀行借款三千二百九十萬元，約定在九十二年十二
    月二十五日償還，利息按月於每月之二十五日繳納，如不依約履行時，即喪失期
    限利益，視為全部到期，除應立即償還本金、利息外，並從到期起，逾期在六個
    月以內，按上述利率百分之十，逾期在六個月之上，按上述利率百分之二十加付
    違約金等事實，已據其提出借據一件為證，且為丙○○、戊○、乙○○等所不爭
    執，應認為真正。
四、次台中商業銀行主張兩造上開借款利息約定按借款本金百分之七．二五計算乙節
    則為丙○○、戊○、乙○○所否認，並辯稱兩造於簽立借據時言明的利息為年率
    百分之四云云。經查台中商業銀行提出的借據，於兩造簽立時，為空白，並未記
    明利息之計算方式，此為兩造所不爭執，惟辦理系爭借款對保之台中商業銀行之
    職員蕭錦傳於原審證稱：「被告借款時，台中商業銀行有告知丙○○、戊○、乙
    ○○說利息是年率百分之七．二五，被告也有同意。」等語。雖蕭錦傳為台中商
    業銀行的受僱人，且係本件借款的對保人，然其在法院所為證言非無證據力。本
    院參酌台中商業銀行已提出其總行發予社頭分行之批覆書記載：「准予應辦理事
    項：1.(1)彰化縣社頭鄉○○段地號９００、９００－１、９００－２、９００－
    ３等四筆土地，及其上建號２４４，債務人兼義務人為丙○○、乙○○；(2)彰化
    縣社頭鄉○○段地號８５１－２土地，及其上建號１８９，債務人兼義務人為戊
    ○，債務人為丙○○；(3)彰化縣社頭鄉○○段地號２７７、２７８、２８１等三
    筆土地，債務人兼義務人為丙○○；(4)彰化縣社頭鄉○○○段地號１４０、１４
    １等二筆土地，及其上建號１８，債務人兼義務人為乙○○，債務人為丙○○；
    本行以第壹順位設定抵押權6,000萬元。 (5)彰化縣田尾鄉○○段打簾小段地號１
    ９０－２１、１９１－２１等二筆土地，及其上建號１６４，債務人兼義務人為
    丙○○，本行以第壹順位設定抵押權400萬元。 2.以戊○、乙○○等二名為連帶
    保證人（免除潘士正連保）。3.收回現有放款餘額3,290萬元（帳號00-00000）
    與全部滯欠利息後．得以辦理短期擔保放款3,290萬元 ，期間一年，以年息7.25
    ﹪計收。4.本戶3,290萬元，併創群塑膠廠有限公司催收款5,390,007元，本戶授
    信總額新台幣38,290,007元。客戶如未依『財團法人中小企業信用保證基金債權
    管理部91年8月27日（91） 債管一字第625833號函』與『本行91年8月2日中逾催
    字第6532號函』之要求確實履約，單位應即依本行相關規定訴追創群塑膠廠有限
    公司之逾期案，並注意不得違反『不代位清償準則』與基金之相關規定，以確保
　　本行債權。‧‧‧」。及社頭分行發函予總行逾期放款處理中心催理科12.5.中
    社頭277號函 ：「‧‧‧說明：一、授信戶丙○○於6.7.因申請部分塗銷抵押
    權，經總行核准於償還新台幣六百九十萬元後，准為辦理。因核定償還之金額過
    高，超過其負擔，致無法履約而延宕。二、為求本案能儘速解決，免於累訟，本
    單位乃多次與其協商，促其提出解決方案。後又於10.再度申請總行核准，以
    戊○、乙○○二人為連帶保證人，收回餘額三二九○萬元與全部滯欠利息後，得
    以辦理短期擔保放款三二九○萬元，期間一年，利息以年息百分之七‧二五計收
    。‧‧‧四、潘員與本行往來近二十年，存放款皆於本行往來，可謂本行之忠實
    客戶。本次其誠意出面與本行協議清償，請核予自8.2.起至清償日止之利息，
    以年息百分之三‧五計收，俾為實地解決。」嗣後，總行以九十一年十二月十九
    日逾催字第一一○九二號函回覆：「貴單位延滯授信戶丙○○案（放款帳號00-0
    0000），准予自截息日至清償日止之應收利息以年息 4﹪計收，餘仍請依11.
    第1964號授信案件批覆書准予應辦理事項辦理，‧‧‧」（見本院卷第三二－三
    十六頁），雖批覆書為台中商業銀行事先擬定之內部文件，然依經驗法則，分行
    核定利息，已經請示總行，並經總行批覆，如無其他情事，應係按總行批覆之章
    行事，可佐證證人蕭錦傳上開證言可以採信。雖丙○○提出其在九十一年十二月
    二十五日清償原積欠台中商業銀行九十年八月二日至九十一年十二月二十四日期
    間原借貸利息予台中商業銀行時，係以年率百分之四計算之放款應繳本息查詢表
    為證，台中商業銀行對上開利息之清償亦不爭執。然依上開批覆書記載內容觀之
    ，上開所欠之利息，台中商業銀行同意以年利率百分之四計息清償之事實僅能證
    明台中商業銀行就丙○○、戊○、乙○○積欠台中商業銀行九十年八月二日至九
    十一年十二月二十四日期間原借貸之利息（百分之七．八五），同意以年率百分
    之四計算之放款應繳本息，免除其餘部份之利息而已，並不足以證明兩造系爭借
    款有以年率百分之四計算利息之約定。從而台中商業銀行主張兩造系爭借款係約
    定以百分之七．二五計息為可採，丙○○、戊○、乙○○所辯核不可採。
五、次查兩造所定之約定書第四條約定，如遲延還本或付息時，自本金到期日或利息
　　應繳息日起，逾期在六個月以內，按約定利率百分之十，逾期在六個月之上，按
　　約定利率百分之二十另計付違約金」。同契約書第五條約定任何一宗債務不依約
　　清償本金或不依約付息時，視為全部到期。此有台中商業銀行提出之借款約定書
　　附卷可稽，且為丙○○、戊○、乙○○等人所不爭執，自堪信為真實。從而台中
　　商業銀行依上開約定請求丙○○、戊○、乙○○等人支付逾期違約金，亦屬有據
　　。雖丙○○、戊○、乙○○等人以伊等之所以未繳利息，係因台中商業銀行違反
　　誠信原則才未繳利息，故伊等並無違約云云。然查兩造系爭借款之利息計算方式
　　，既經本院認定以台中商業銀行所主張以年利率百分之七．二五計息有如前述。
　　則丙○○未於期限內繳息，自係違約，其等之上述抗辯核不可採。
六、丙○○雖又抗辯台中商業銀行執意收取利息百分之七點二五、並對渠等欲繳交百
    分之四利息拒絕受領，為受領遲延，伊等不須支付利息於法有據，自無任何違約
    情事云云。惟台中商業銀行否認有受領遲延情事，而丙○○並未舉證有提出給付
    而台中商業銀行拒領之證據，所為抗辯亦非可採。
七、丙○○雖又以縱認為伊有違約，請求按民法第二百五十二條為違約金之酌減。然
    查本件違約金之約定，乃一般銀行與借款人約定之通常情形，本院認為尚屬相當
    ，核無違約金過高之情形，丙○○上開抗辯亦非可採。
八、綜上所述，台中商業銀行本於借貸的法律關係，請求丙○○、戊○、乙○○等連
    帶給付三千二百九十萬元，及自九十一年十二月二十五日起，到清償日止，按週
    年利率百分之七．二五計算的利息，並自九十二年一月二十六日起，到清償日止
    ，逾期在六個月以內，按上述利率百分之十，逾期在六個月之上，按上述利率百
    分之二十計算的違約金，為有理由，應予准許。原審僅命丙○○、戊○、乙○○
    等人應連帶給付台中商業銀行三千二百九十萬元，及自民國九十一年十二月二十
    五日起，到清償日止，按週年利率百分之四計算的利息，並自民國九十二年一月
    二十六日起，到清償日止，逾期在六個月以內，按上述利率百分之十，逾期在六
    個月之上，按上述利率百分之二十計算之違約金。判決駁回台中商業銀行其餘之
    訴，尚有未洽，上訴意旨求予原判決不利於台中商業銀行部份廢棄改判，為有理
    由，爰由本院將原判決不利於台中商業銀行部份予以廢棄改判如主文第二項所示
    。至於丙○○、戊○、乙○○等人之上訴則無理由，原判決為上訴人敗訴之判決
    ，經核於法並無不合，上訴意旨求予廢棄改判，為無理由，應駁回其上訴。
九、二造其餘攻擊防禦方法，經審酌後，核與判決結果不生影響，爰不一一贅述，併
    此敘明。
據上論結，本件台中商業銀行之上訴為有理由，丙○○、戊○、乙○○等之上訴為無
理由，爰判決如主文。
中　　　華　　　民　　　國　　九十三　　年　　　三　　　月　　二十三　　日
~B1民事第三庭審判長法　官　陳照德
~B2　　　　　  　　法　官　曾謀貴
~B3　　　　　　　　法　官　蔡王金全
右為正本係照原本作成。
不得上訴。
~B 　 　　　　　　書記官　阮正枝
中　　　華　　　民　　　國　　九十三　　年　　　三　　　月　　二十四　　日
                                                                        Ｈ
